---
title: "Monitoreo meteorológico"
subtitle: "Vivero y Jardín Pumahuida"  
date: last-modified
---

```{r}
#| label: configuracion
#| include: false

paquetes <- c(
  "readxl", "readr", "dplyr", "tibble",
  "plotly", "DT", "htmltools"
)

faltantes <- paquetes[!vapply(paquetes, requireNamespace, logical(1), quietly = TRUE)]

if (length(faltantes) > 0) {
  stop(
    "Faltan los siguientes paquetes: ",
    paste(faltantes, collapse = ", "),
    ". Ejecute instalar_paquetes.R antes de renderizar."
  )
}

library(readxl)
library(readr)
library(dplyr)
library(tibble)
library(plotly)
library(DT)
library(htmltools)

zona_horaria <- "America/Santiago"
archivo_excel <- "datos/Datos_Parcela_CAE2.xlsx"

convertir_fecha_hora <- function(x, zona = zona_horaria) {

  # Caso 1: readxl ya reconoció la columna como fecha y hora.
  # Se fija explícitamente el formato para evitar errores regionales.
  if (inherits(x, "POSIXt")) {
    texto <- format(
      x,
      format = "%Y-%m-%d %H:%M:%S",
      tz = attr(x, "tzone")[1]
    )

    return(
      as.POSIXct(
        texto,
        format = "%Y-%m-%d %H:%M:%S",
        tz = zona
      )
    )
  }

  # Caso 2: la columna contiene solamente fechas.
  if (inherits(x, "Date")) {
    return(
      as.POSIXct(
        paste(x, "00:00:00"),
        format = "%Y-%m-%d %H:%M:%S",
        tz = zona
      )
    )
  }

  # Caso 3: números seriales de Excel.
  if (is.numeric(x)) {
    origen_utc <- as.POSIXct(
      "1899-12-30 00:00:00",
      format = "%Y-%m-%d %H:%M:%S",
      tz = "UTC"
    )

    texto <- format(
      origen_utc + x * 86400,
      format = "%Y-%m-%d %H:%M:%S",
      tz = "UTC"
    )

    return(
      as.POSIXct(
        texto,
        format = "%Y-%m-%d %H:%M:%S",
        tz = zona
      )
    )
  }

  # Caso 4: fechas almacenadas como texto.
  texto <- trimws(as.character(x))

  formatos <- c(
    "%Y-%m-%d %H:%M:%S",
    "%Y-%m-%d %H:%M",
    "%d-%m-%Y %H:%M:%S",
    "%d-%m-%Y %H:%M",
    "%d/%m/%Y %H:%M:%S",
    "%d/%m/%Y %H:%M",
    "%m/%d/%Y %H:%M:%S",
    "%m/%d/%Y %H:%M"
  )

  resultado <- as.POSIXct(
    rep(NA_character_, length(texto)),
    format = "%Y-%m-%d %H:%M:%S",
    tz = zona
  )

  for (formato in formatos) {
    pendientes <- is.na(resultado) & !is.na(texto) & nzchar(texto)

    if (!any(pendientes)) {
      break
    }

    resultado[pendientes] <- as.POSIXct(
      texto[pendientes],
      format = formato,
      tz = zona
    )
  }

  resultado
}

convertir_fecha <- function(x) {
  if (inherits(x, "Date")) {
    return(x)
  }

  if (inherits(x, "POSIXt")) {
    return(as.Date(x))
  }

  as.Date(as.numeric(x), origin = "1899-12-30")
}

datos_raw <- read_excel(archivo_excel)

columnas_numericas <- setdiff(
  names(datos_raw),
  c("fecha_hora", "fecha", "CVMeta")
)

datos_raw <- datos_raw |>
  mutate(
    fecha_hora = convertir_fecha_hora(fecha_hora),
    fecha = convertir_fecha(fecha),
    across(
      all_of(columnas_numericas),
      ~ suppressWarnings(parse_number(as.character(.x)))
    )
  ) |>
  arrange(fecha_hora)

# El CSV descargable se actualiza automáticamente al renderizar.
datos_exportar <- datos_raw |>
  mutate(
    fecha_hora = format(fecha_hora, "%Y-%m-%d %H:%M:%S"),
    fecha = format(fecha, "%Y-%m-%d")
  )

write_csv(
  datos_exportar,
  "datos/Datos_Parcela_CAE2.csv",
  na = ""
)

# Para evitar que errores puntuales destruyan la escala visual,
# solo estas tres variables se acotan en los gráficos.
# Los archivos descargables conservan los valores originales.
anomalias <- bind_rows(
  datos_raw |>
    filter(!is.na(RH), RH < 0 | RH > 100) |>
    transmute(
      fecha_hora,
      variable = "Humedad relativa (RH)",
      valor = RH,
      criterio = "Rango visual esperado: 0–100 %"
    ),
  datos_raw |>
    filter(!is.na(BP_mbar_Avg), BP_mbar_Avg < 800 | BP_mbar_Avg > 1100) |>
    transmute(
      fecha_hora,
      variable = "Presión atmosférica",
      valor = BP_mbar_Avg,
      criterio = "Rango visual esperado: 800–1100 mbar"
    ),
  datos_raw |>
    filter(!is.na(VP_mbar_Avg), VP_mbar_Avg < 0 | VP_mbar_Avg > 100) |>
    transmute(
      fecha_hora,
      variable = "Presión de vapor",
      valor = VP_mbar_Avg,
      criterio = "Rango visual esperado: 0–100 mbar"
    )
)

datos_plot <- datos_raw |>
  mutate(
    RH = if_else(RH >= 0 & RH <= 100, RH, NA_real_),
    BP_mbar_Avg = if_else(
      BP_mbar_Avg >= 800 & BP_mbar_Avg <= 1100,
      BP_mbar_Avg,
      NA_real_
    ),
    VP_mbar_Avg = if_else(
      VP_mbar_Avg >= 0 & VP_mbar_Avg <= 100,
      VP_mbar_Avg,
      NA_real_
    )
  )

inicio <- min(datos_raw$fecha_hora, na.rm = TRUE)
fin <- max(datos_raw$fecha_hora, na.rm = TRUE)
periodo_esperado <- seq(inicio, fin, by = "hour")
registros_unicos <- n_distinct(datos_raw$fecha_hora)
registros_esperados <- length(periodo_esperado)
horas_faltantes <- registros_esperados - registros_unicos
cobertura <- 100 * registros_unicos / registros_esperados


ultimo_registro <- datos_plot |>
  filter(!is.na(fecha_hora)) |>
  slice_max(fecha_hora, n = 1, with_ties = FALSE)

ultimo_dia <- as.Date(fin)
lluvia_ultimo_dia <- datos_plot |>
  filter(as.Date(fecha_hora) == ultimo_dia) |>
  summarise(valor = sum(Rain_mm_Tot, na.rm = TRUE)) |>
  pull(valor)

hora_ultimo_registro <- as.integer(format(fin, "%H"))
icono_actual <- if (lluvia_ultimo_dia > 0) "☂" else if (hora_ultimo_registro >= 7 && hora_ultimo_registro < 19) "☀" else "☾"

etos_ultimo_dia <- datos_plot |>
  filter(as.Date(fecha_hora) == ultimo_dia) |>
  summarise(valor = sum(ETos, na.rm = TRUE)) |>
  pull(valor)

formatear_metrica <- function(x, decimales = 1, sufijo = "") {
  if (length(x) == 0 || is.na(x) || !is.finite(x)) {
    return("Sin dato")
  }

  paste0(
    format(round(x, decimales), nsmall = decimales, decimal.mark = ","),
    sufijo
  )
}

paleta_variables <- c(
  SlrFD_W_Avg = "#DDAE54",
  Rso = "#C99332",
  Rain_mm_Tot = "#4F99AE",
  Strikes_Tot = "#7D78A8",
  Dist_km_Avg = "#6F8FA5",
  WS_ms_Avg = "#2E7B63",
  MaxWS_ms_Avg = "#225B49",
  WindDir = "#88A998",
  AirT_C_Avg = "#BE745A",
  RHT_C = "#D58C70",
  RH = "#5DA4B5",
  VP_mbar_Avg = "#78B3BF",
  BP_mbar_Avg = "#667C91",
  ETos = "#C28B45"
)

diccionario <- tribble(
  ~grupo, ~variable, ~titulo, ~unidad, ~tipo,
  "Radiación", "SlrFD_W_Avg", "Radiación global en W m⁻²", "W m⁻²", "linea",
  "Radiación", "Rso", "Radiación global en MJ m⁻² h⁻¹", "MJ m⁻² h⁻¹", "linea",

  "Precipitación y tormentas", "Rain_mm_Tot", "Precipitación horaria", "mm", "barra",
  "Precipitación y tormentas", "Strikes_Tot", "Descargas eléctricas detectadas", "número", "barra",
  "Precipitación y tormentas", "Dist_km_Avg", "Distancia promedio de descargas", "km", "linea",

  "Viento", "WS_ms_Avg", "Velocidad media del viento", "m s⁻¹", "linea",
  "Viento", "MaxWS_ms_Avg", "Velocidad máxima del viento", "m s⁻¹", "linea",
  "Viento", "WindDir", "Dirección del viento", "grados", "puntos",

  "Temperatura y humedad", "AirT_C_Avg", "Temperatura del aire", "°C", "linea",
  "Temperatura y humedad", "RHT_C", "Temperatura del sensor de humedad", "°C", "linea",
  "Temperatura y humedad", "RH", "Humedad relativa", "%", "linea",
  "Temperatura y humedad", "VP_mbar_Avg", "Presión de vapor", "mbar", "linea",

  "Atmósfera y agua", "BP_mbar_Avg", "Presión atmosférica", "mbar", "linea",
  "Atmósfera y agua", "ETos", "Evapotranspiración de referencia horaria", "mm", "barra"
)

grafico_serie <- function(variable, titulo, unidad, tipo = "linea") {
  d <- datos_plot[, c("fecha_hora", variable)]
  names(d)[2] <- "valor"
  d <- d[!is.na(d$fecha_hora) & !is.na(d$valor), ]

  color_serie <- unname(paleta_variables[variable])
  if (length(color_serie) == 0 || is.na(color_serie)) {
    color_serie <- "#2E7B63"
  }

  texto_hover <- paste0(
    "%{x|%d-%m-%Y %H:%M}<br>",
    "<b>", titulo, "</b>: %{y:.2f} ",
    unidad,
    "<extra></extra>"
  )

  if (tipo == "barra") {
    p <- plot_ly(
      d,
      x = ~fecha_hora,
      y = ~valor,
      type = "bar",
      marker = list(color = color_serie, opacity = 0.84),
      hovertemplate = texto_hover
    )
  } else if (tipo == "puntos") {
    p <- plot_ly(
      d,
      x = ~fecha_hora,
      y = ~valor,
      type = "scatter",
      mode = "markers",
      marker = list(
        size = 5,
        opacity = 0.58,
        color = color_serie,
        line = list(width = 0)
      ),
      hovertemplate = texto_hover
    )
  } else {
    p <- plot_ly(
      d,
      x = ~fecha_hora,
      y = ~valor,
      type = "scatter",
      mode = "lines",
      line = list(width = 1.55, color = color_serie),
      connectgaps = FALSE,
      hovertemplate = texto_hover
    )
  }

  eje_y <- list(
    title = list(text = unidad, standoff = 8),
    fixedrange = FALSE,
    gridcolor = "rgba(18,54,46,0.075)",
    zerolinecolor = "rgba(18,54,46,0.10)",
    tickfont = list(color = "#68766F")
  )

  if (variable == "WindDir") {
    eje_y <- list(
      title = list(text = "Dirección", standoff = 8),
      range = c(0, 360),
      tickvals = c(0, 90, 180, 270, 360),
      ticktext = c("N", "E", "S", "O", "N"),
      gridcolor = "rgba(18,54,46,0.075)",
      tickfont = list(color = "#68766F")
    )
  }

  p |>
    layout(
      title = list(
        text = paste0("<b>", titulo, "</b>"),
        x = 0.025,
        xanchor = "left",
        font = list(size = 16, color = "#17362E")
      ),
      xaxis = list(
        title = "",
        gridcolor = "rgba(18,54,46,0.055)",
        tickfont = list(color = "#68766F"),
        rangeslider = list(
          visible = TRUE,
          thickness = 0.10,
          bgcolor = "rgba(46,123,99,0.045)",
          bordercolor = "rgba(46,123,99,0.10)"
        ),
        rangeselector = list(
          bgcolor = "rgba(232,242,237,0.92)",
          activecolor = "#A8CDBB",
          bordercolor = "rgba(18,54,46,0.08)",
          font = list(size = 10, color = "#225B49"),
          buttons = list(
            list(count = 7, label = "7 d", step = "day", stepmode = "backward"),
            list(count = 1, label = "1 mes", step = "month", stepmode = "backward"),
            list(count = 3, label = "3 meses", step = "month", stepmode = "backward"),
            list(step = "all", label = "Todo")
          )
        )
      ),
      yaxis = eje_y,
      hovermode = "x unified",
      hoverlabel = list(
        bgcolor = "#17362E",
        bordercolor = "#17362E",
        font = list(color = "white")
      ),
      paper_bgcolor = "rgba(0,0,0,0)",
      plot_bgcolor = "rgba(0,0,0,0)",
      font = list(
        family = "Inter, Aptos, Segoe UI, sans-serif",
        color = "#43534D"
      ),
      margin = list(l = 58, r = 22, t = 68, b = 48),
      height = 405,
      showlegend = FALSE
    ) |>
    config(
      displaylogo = FALSE,
      responsive = TRUE,
      scrollZoom = TRUE,
      modeBarButtonsToRemove = c("lasso2d", "select2d"),
      toImageButtonOptions = list(
        format = "png",
        filename = variable,
        height = 700,
        width = 1200,
        scale = 2
      )
    )
}

mostrar_grupo <- function(nombre_grupo) {
  info <- diccionario[diccionario$grupo == nombre_grupo, ]

  div(
    class = "plot-grid",
    lapply(seq_len(nrow(info)), function(i) {
      div(
        class = "plot-card",
        grafico_serie(
          variable = info$variable[i],
          titulo = info$titulo[i],
          unidad = info$unidad[i],
          tipo = info$tipo[i]
        )
      )
    })
  )
}

tarjeta <- function(etiqueta, valor, nota = NULL, icono = "•", acento = "forest") {
  div(
    class = paste("metric-card", paste0("accent-", acento)),
    div(
      class = "metric-head",
      span(class = "metric-label", etiqueta),
      span(class = "metric-icon", icono)
    ),
    span(class = "metric-value", valor),
    if (!is.null(nota)) span(class = "metric-note", nota)
  )
}
```


```{r}
#| label: portada
#| results: asis

div(
  class = "hero-shell column-screen-inset",
  div(
    class = "hero-copy",
    div(
      class = "hero-badge",
      span(class = "status-dot"),
      "Estación meteorológica · Pumahuida"
    ),
    h1(
      class = "hero-title",
      HTML("Registros meteorológicos, <em>convertidos en información.</em>")
    ),
    p(
      class = "hero-subtitle",
      "Explore la evolución de las variables meteorológicas, revise la calidad de los registros y descargue la base completa desde una sola página."
    ),
    div(
      class = "hero-actions",
      tags$a(
        class = "hero-button primary",
        href = "#variables-meteorologicas",
        "Explorar registros  →"
      ),
      tags$a(
        class = "hero-button secondary",
        href = "datos/Datos_Parcela_CAE2.xlsx",
        download = "Datos_Parcela_CAE2.xlsx",
        "↓  Descargar Excel"
      )
    ),
    div(
      class = "hero-meta",
      span("◷", paste("Datos horarios ·", format(inicio, "%d-%m-%Y"), "al", format(fin, "%d-%m-%Y"))),
      span("◎", paste0(format(round(cobertura, 1), decimal.mark = ","), " % de cobertura temporal"))
    )
  ),
  div(
    class = "hero-weather",
    div(
      class = "weather-top",
      div(
        span(class = "weather-label", "Último registro disponible"),
        div(class = "weather-time", format(fin, "%d-%m-%Y · %H:%M"))
      ),
      div(class = "weather-icon", icono_actual)
    ),
    div(
      class = "current-temp",
      HTML(paste0(formatear_metrica(ultimo_registro$AirT_C_Avg, 1), "<small> °C</small>"))
    ),
    div(
      class = "weather-grid",
      div(
        class = "weather-item",
        span("Humedad relativa"),
        strong(formatear_metrica(ultimo_registro$RH, 1, " %"))
      ),
      div(
        class = "weather-item",
        span("Viento medio"),
        strong(formatear_metrica(ultimo_registro$WS_ms_Avg, 1, " m/s"))
      ),
      div(
        class = "weather-item",
        span("Lluvia del día"),
        strong(formatear_metrica(lluvia_ultimo_dia, 2, " mm"))
      ),
      div(
        class = "weather-item",
        span("ETo del día"),
        strong(formatear_metrica(etos_ultimo_dia, 2, " mm"))
      )
    )
  )
)
```

<div class="section-eyebrow">Visión general</div>

## Resumen del monitoreo {#resumen-monitoreo}

<p class="section-lead">Una lectura rápida del alcance, continuidad y actualización de la serie meteorológica.</p>

```{r}
div(
  class = "metric-grid",
  tarjeta(
    "Período disponible",
    paste(format(inicio, "%d-%m-%Y"), "a", format(fin, "%d-%m-%Y")),
    "Serie con resolución horaria",
    "◷",
    "forest"
  ),
  tarjeta(
    "Registros almacenados",
    format(nrow(datos_raw), big.mark = ".", decimal.mark = ","),
    paste(registros_unicos, "fechas y horas únicas"),
    "▦",
    "sky"
  ),
  tarjeta(
    "Cobertura temporal",
    paste0(format(round(cobertura, 1), decimal.mark = ","), " %"),
    paste(horas_faltantes, "horas sin registro"),
    "◉",
    "sun"
  ),
  tarjeta(
    "Última actualización",
    format(fin, "%d-%m-%Y %H:%M"),
    zona_horaria,
    "↻",
    "clay"
  )
)
```

::: {.callout-note}
### Navegación interactiva

Use los botones **7 d**, **1 mes**, **3 meses** o **Todo**. También puede arrastrar el selector inferior, acercarse con la rueda del mouse y descargar cada gráfico como imagen desde su barra de herramientas.
:::


<div class="section-eyebrow">Exploración detallada</div>

## Variables meteorológicas {#variables-meteorologicas}

<p class="section-lead">Acceda rápidamente a cada familia de sensores o recorra la página para observar la serie completa.</p>

<div class="category-grid">
  <a class="category-card" href="#radiacion"><span class="category-icon">☀</span><strong>Radiación</strong><small>Radiación global en dos unidades de medida</small></a>
  <a class="category-card" href="#precipitacion"><span class="category-icon">☂</span><strong>Precipitación</strong><small>Lluvia, rayos y distancia de tormentas</small></a>
  <a class="category-card" href="#viento"><span class="category-icon">↝</span><strong>Viento</strong><small>Velocidad media, máxima y dirección</small></a>
  <a class="category-card" href="#temperatura"><span class="category-icon">◒</span><strong>Temperatura y HR</strong><small>Estado térmico y humedad del aire</small></a>
  <a class="category-card" href="#atmosfera"><span class="category-icon">≋</span><strong>Atmósfera y agua</strong><small>Presión y evapotranspiración</small></a>
</div>

::: {.variable-section}
### ☀ Radiación {#radiacion}

<p class="group-lead">Describe la energía solar recibida por la parcela y su evolución a escala horaria.</p>

```{r}
mostrar_grupo("Radiación")
```
:::

::: {.variable-section}
### ☂ Precipitación y tormentas {#precipitacion}

<p class="group-lead">Permite distinguir episodios de lluvia, actividad eléctrica y proximidad estimada de tormentas.</p>

```{r}
mostrar_grupo("Precipitación y tormentas")
```
:::

::: {.variable-section}
### ↝ Viento {#viento}

<p class="group-lead">Integra velocidad media, ráfagas máximas y dirección predominante del flujo de aire.</p>

```{r}
mostrar_grupo("Viento")
```
:::

::: {.variable-section}
### ◒ Temperatura y humedad {#temperatura}

<p class="group-lead">Presenta las condiciones térmicas, la humedad relativa y la presión de vapor del aire.</p>

```{r}
mostrar_grupo("Temperatura y humedad")
```
:::

::: {.variable-section}
### ≋ Atmósfera y agua {#atmosfera}

<p class="group-lead">Reúne la presión atmosférica y la evapotranspiración de referencia estimada.</p>

```{r}
mostrar_grupo("Atmósfera y agua")
```
:::


<div class="section-eyebrow">Control y trazabilidad</div>

## Calidad de los datos {#calidad-datos}

<p class="section-lead">Los valores sospechosos se identifican sin alterar la base original ni ocultarlos de las descargas.</p>

::: {.callout-warning}
### Valores que requieren revisión

Los gráficos excluyen únicamente los valores de **humedad relativa**, **presión atmosférica** y **presión de vapor** que quedan claramente fuera de sus rangos visuales esperados. Esta medida evita escalas ilegibles; los archivos descargables y la tabla mantienen los datos originales.
:::

```{r}
if (nrow(anomalias) == 0) {
  div(
    class = "metric-card accent-forest",
    div(class = "metric-head", span(class = "metric-label", "Control de calidad"), span(class = "metric-icon", "✓")),
    span(class = "metric-value", "Sin anomalías configuradas"),
    span(class = "metric-note", "No se detectaron valores fuera de los rangos establecidos.")
  )
} else {
  datatable(
    anomalias,
    rownames = FALSE,
    extensions = "Buttons",
    class = "stripe hover compact",
    options = list(
      dom = "Bfrtip",
      buttons = c("copy", "csv"),
      pageLength = 10,
      scrollX = TRUE,
      language = list(
        search = "Buscar:",
        info = "Mostrando _START_ a _END_ de _TOTAL_ observaciones",
        paginate = list(previous = "Anterior", `next` = "Siguiente")
      )
    )
  )
}
```

La cobertura temporal se calcula respecto de una secuencia horaria continua entre la primera y la última medición. Las horas no registradas no se rellenan ni interpolan.

<div class="section-eyebrow">Base completa</div>

## Datos y descargas {#datos-y-descargas}


La tabla permite buscar, ordenar y exportar los registros visibles. En pantallas pequeñas puede desplazarse horizontalmente.

```{r}
tabla_mostrar <- datos_raw |>
  mutate(
    fecha_hora = format(fecha_hora, "%Y-%m-%d %H:%M:%S"),
    fecha = format(fecha, "%Y-%m-%d")
  )

datatable(
  tabla_mostrar,
  rownames = FALSE,
  filter = "top",
  extensions = c("Buttons", "Scroller"),
  class = "stripe hover compact",
  options = list(
    dom = "Bfrtip",
    buttons = c("copy", "csv", "excel"),
    deferRender = TRUE,
    scrollX = TRUE,
    scrollY = 520,
    scroller = TRUE,
    pageLength = 25,
    language = list(
      search = "Buscar:",
      zeroRecords = "No se encontraron registros",
      info = "Mostrando _START_ a _END_ de _TOTAL_ registros",
      infoEmpty = "No hay registros disponibles",
      paginate = list(previous = "Anterior", `next` = "Siguiente")
    )
  )
)
```

## Diccionario de variables {#diccionario}

```{r}
diccionario_mostrar <- diccionario |>
  select(grupo, variable, titulo, unidad) |>
  rename(
    Grupo = grupo,
    Variable = variable,
    Descripción = titulo,
    Unidad = unidad
  )

datatable(
  diccionario_mostrar,
  rownames = FALSE,
  class = "stripe hover compact",
  options = list(
    dom = "t",
    paging = FALSE,
    ordering = FALSE
  )
)
```

::: {.callout-note}
### Actualización de la página

La actualización de los datos se realiza cada siete días.
:::
